【裁判字號】    96,易,3589
【裁判日期】    980123
【裁判案由】    業務侵占
【裁判全文】
臺灣高雄地方法院刑事判決              96年度易字第3589號
公  訴  人  臺灣高雄地方法院檢察署檢察官
被      告  戊○○
選任辯護人  林維毅律師
上列被告因業務侵占案件，經檢察官提起公訴（96年度調偵字第
808 號），本院判決如下：
    主  文
戊○○無罪。
    理  由
一、公訴意旨略以：被告戊○○與告訴人己○○、丙○○3 人為
    合夥關係，共同對外承包工程施作，賺取工程款，再均分之
    以為經營，被告戊○○負責管理合夥財務，係從事業務之人
    。3 人於民國96年1 月30日共同與育屹工程行負責人子○○
    訂約，承包該工程行所承攬之西濱公路南下港南國小斜對面
    橋下之臺塑地下輸油管管路推進工程（下稱推進工程），該
    工程於96年2 月施工至96年4 月4 日完工，完工後報酬為新
    臺幣（下同）272 萬元，扣除工程進行期間育屹工程行先行
    預支之費用、墊付材料費、代支運費後，計有63萬8,206 元
    之工程餘款待領取。詎被告戊○○竟意圖為自己不法之所有
    ，未經告訴人己○○、丙○○同意，於96年4 月28日向子○○表示欲私自領取工程餘款63萬8,206 元，子○○因告訴人
    己○○事先告知工程餘款須3 人共同領取，故拒絕之，惟因
    被告戊○○執拗不肯離去，子○○乃故意開立支票號碼AA00
    00000 （起訴書誤載為AA349624），發票人育屹工程行子○○，發票日期96年5 月30日，發票金額63萬8,206 元，正面
    畫有平行線之支票1 紙（下稱系爭支票）交付戊○○持有，
    後因該張支票畫有平行線，戊○○無法順利兌現，始未得逞
    。另被告戊○○未經告訴人己○○同意，另基於不法所有意
    圖，將告訴人己○○所有之灌漿機、油壓機及機器之接管出
    售予育屹工程行所得之價款9 萬8,000 元侵占入己。因認被
    告戊○○涉犯刑法第336 條第3 項（起訴書漏載）、第2 項
    業務侵占未遂罪嫌及第335 條第1 項侵占罪嫌云云。
二、按犯罪事實應依證據認定之，無證據不得認定犯罪事實；不
    能證明被告犯罪者，應諭知無罪之判決，刑事訟訴法第154
    條第2 項、第301 條第1 項分別定有明文。又刑事訴訟法上
    所謂定犯罪事實之證據，係指足以認定被告確有犯罪行為之
    積極證據而言，該項證據自須適合於被告犯罪事實之認定，
    始得作為斷罪之資料，而認定不利於被告之事實，須依積極
    證據，苟積極證據不足為不利於被告事實之認定時，即應為
    有利於被告之認定，更不必有何有利之證據（參照最高法院
    29年上字第3105號、30年上字第816 號判例）。告訴人之告
    訴，係以使被告受刑事追訴為目的，其指訴是否與事實相符
    ，仍應調查其他證據，以資審認，必被害人所述被害情形，
    無瑕疵可擊，且就其他方面調查，又與事實相符，始足據為
    有罪判決之基礎（最高法院81年度臺上字第3539號判決參照
    ）。次按刑法所定侵占罪，係以意圖為自己或第三人不法之
    所有，而侵占自己持有他人之物，為構成要件，如果行為人
    主觀上不具有不法所有之意圖，客觀上亦無易持有為所有之
    情形，縱相關之人間對於給付與否或清償期限存有不同看法
    ，致生爭議，只能依民事債務不履行之途徑以作解決，尚無
    逕以侵占罪責相繩之餘地。
三、公訴人認被告戊○○涉犯業務侵占未遂、侵占犯行，無非係
    以被告於偵查中之供述，告訴人己○○、丙○○於偵查中之
    指訴，及證人辛○○、子○○於偵查中之證述，並有推進工
    程合約書、育屹工程行之帳目表、支票號碼AA0000000 （發
    票日96年5 月30日、票面金額63萬8206元、發票人育屹工程
    行子○○）支票、掛失止付通知書、96年5 月24日存證信函
    、工程工資明細表、申報工資表、宜德營造支出明細帳冊、
    估價單、機器受款單據等在卷，為其主要論據。
四、訊據被告戊○○固不否認其與告訴人己○○、丙○○於96年
    1 月30日共同與育屹工程行實際負責人辛○○訂約，承包該
    工程行承攬之西濱公路南下港南國小斜對面橋下之台塑地下
    輸油管管路推進工程，該工程於96年4 月4 日完工，工程報
    酬為272 萬，扣除工程進行期間育屹工程行先行預支之費用
    、墊付之材料費、代支運費後，尚有63萬8206元工程餘款待
    領取，及向辛○○之妻子○○收取出售機器之價款9 萬8000
    元之事實，惟堅決否認有何業務侵占未遂、侵占犯行，辯稱
    ：本件推進工程之合約書，伊與己○○、丙○○固均有簽約
    ，當場3 人有約定各出資15萬元，惟己○○、丙○○嗣後均
    未出資，本件推進工程之資金調度均係伊1 人處理，且伊等
    並未約定請領工程款需要3 人均到場，此係己○○個人之主
    張，96年4 月11日伊有打電話給己○○要求結算，惟遭己○○拒絕，96年4 月28日伊自己找辛○○請款，係因為伊要支
    付工資票款，且伊事先有聯絡己○○、丙○○，他們不接伊
    電話，96年4 月28日子○○開給伊之支票（票號AA0000000
    ）係96年5 月30日到期，因伊是低收入戶，該支票不能入伊
    帳戶，伊遂於96年5 月17日找辛○○換票，惟辛○○當場簽
    發之票號AA0000000 號支票（發票人育屹工程行子○○、發
    票日期96年5 月30日、發票金額63萬8206元），因伊到場時
    即遭己○○夥同陳俊昇、庚○○等人圍毆，並強取上開支票
    離去，伊並未取得該支票，伊未著手將款項侵占入己；又灌
    漿機、油壓機及機器接管出售育屹工程行時，己○○、丙○○均在場，亦有同意出售，伊向辛○○收取之價款9 萬8000
    元，均用於支付工人工資，伊未侵占等語。辯護人為被告辯
    稱：系爭工程係由被告負責記帳，並支付相關費用，被告縱
    領取工程尾款63萬8206元支票，尚難認有何不法所有意圖，
    況被告曾主動找丙○○結算，並以電話聯絡己○○一起去領
    款，惟己○○並未出現，且被告未將子○○第1 次開立之票
    號AA0000 000號支票自行提示兌現，難認有侵占入己之意；
    又系爭灌漿機、油壓機及機器之接管，係95年11月間，被告
    及己○○、丙○○為承作另一工程共同出資購買，並非己○○單獨所有，且上開器具出售予育屹工程行時，被告與己○○、丙○○均在場，並同意由被告代表收受價金，則出售上
    開器具之價金9 萬8 千元，應歸入合夥，在尚未結算前，自
    難認被告有何侵占入己之不法意圖等語。
五、經查：
  (一)程序方面：
  1.證據能力方面：
    按被告以外之人於偵查中向檢察官所為陳述，除顯有不可信
    之情況者外，得為證據，同法第159 條之1 第2 項定有明文
    。證人辛○○、子○○於檢察官偵查中所為之陳述，業經具
    結而為證述，查無檢察官在偵查時有不法取供之情形，且證
    人辛○○、子○○均經本院行交互詰問程序，被告之對質詰
    問權已獲得保障，依上說明，證人辛○○、子○○於偵查中
    之證詞自均具有證據能力。
  2.關於本件起訴之範圍：
    按法院之審判固應以起訴之犯罪事實為範圍，但法院於不妨
    害事實同一之範圍內，仍得自由認定事實，適用法律。所謂
    事實同一，係指刑罰權所以發生之原因事實係屬同一者而言
    ，是判決所認定之事實與檢察官起訴之事實是否同一，應以
    檢察官擇為訴訟客體之基本社會事實關係是否相同為準，非
    謂其全部之事實均須一致；苟其基本事實相同，其餘部分縱
    或稍有出入，仍不失為事實同一（最高法院89年台上字第34
    37號判決參考）。而事實是否同一，應視檢察官請求確定其
    具有侵害性之基本社會事實是否同一而定，並以犯罪構成要
    件有無罪質上之共通性為具體判斷之標準（最高法院94年台
    上字第6821號判決參考）。本件起訴書記載被告「基於不法
    所有犯意，未經己○○、丙○○2 人同意，於96年4 月28日
    向子○○表示欲私自領取餘款638,206元，子○○因己○○
    事先告知工程餘款須共同領取，故拒絕之，惟因戊○○執拗
    不肯離去，子○○乃故意開立支票號碼AA349624，發票人育
    屹工程行子○○，發票日期96年5 月30日，發票金額638,20
    6 元，正面畫有平行線之支票1 紙交付戊○○持有，後因該
    張支票畫有平行線，戊○○無法順利兌現，始未得逞。」等
    語，並於起訴法條記載被告所為係犯刑法第336 條第3 項（
    起訴書漏載）、第2 項業務侵占罪未遂，足見此部分起訴被
    告業務侵占未遂之客體係指被告於96年4 月28日向子○○領
    取之支票，該支票之號碼，雖經公訴人於本院97年10月31日
    審判期日更正為「AA0000000 號」（本院卷第154 頁），然
    證人子○○於本院同日審判程序時證述被告嗣後有將其於96
    年4 月28日簽發之支票交還其夫辛○○換票等語，並庭呈該
    支票正本為證（本院卷第182 、185 、195 頁），依子○○
    提出之支票記載，該支票號碼為「AA0000000 」（本院卷第
    195 頁），則起訴書所載及公訴人於本院97年10月31日審判
    期日更正之支票號碼均有誤，應認本件起訴之事實係指被告
    於96年4 月28日單獨向子○○領取工程餘款，取得之支票號
    碼「AA0000000 」支票1 紙，為起訴事實所指之業務侵占行
    為客體，辯護人為被告辯稱子○○於本院97年10月31日審判
    期日庭呈之上開支票正本，與起訴書所載之基本事實並非同
    一，並非起訴範圍所及云云，顯有誤會，合先敘明。
  (二)實體方面：
  1.被告與告訴人己○○、丙○○共同於96年1 月30日，與育屹
    工程行實際負責人辛○○簽訂工程合約書，承包「西濱南下
    港南國小斜對面橋下推管」工程，由被告負責管理合夥財務
    、記帳等業務，該工程於96年2 月施工至96年4 月4 日完工
    ，完工後工程款為270 萬元，扣除工程進行期間育屹工程行
    先行預支之費用、墊付材料費、代支運費後，計有63萬8206
    元之工程餘款待領取之事實，業經被告於偵查及本院供述在
    卷（臺灣高雄地方法院檢察署96年度調偵字第808 號偵查卷
    第167 頁、本院卷第63、280 頁），核與證人即育屹工程行
    實際負責人辛○○、登記負責人子○○於偵查及本院證述相
    符（同上偵查卷第165 至166 頁、本院卷第172 至173 頁）
    ，並有工程合約書影本1 份（同上偵查卷第113 至114 頁、
    本院卷第84至85頁）、育屹工程行帳目表影本1 紙（同上偵
    查卷第157 頁、本院卷第86頁）在卷為憑，堪以認定。被告
    雖辯稱：在簽約時，伊當場就有跟己○○、丙○○說有拿錢
    出來才算合夥，如果沒拿錢出來就是工人，結果簽約後己○○、丙○○均未拿錢出來云云（本院卷第281 頁），惟此屬
    被告與告訴人己○○、丙○○內部民事求償問題，其3 人既
    共同具名與育屹工程行實際負責人辛○○簽署工程合約，且
    被告亦於本院供稱：伊於96年4 月11日有打電話給己○○問
    他是不是要先結算等語（本院卷第282 頁），而證人辛○○
    於本院證稱：係被告、告訴人2 人與伊簽工程合約書，他們
    3 人說要一起簽等語（本院卷第172 至172 頁），證人即本
    件推進工程之工人乙○○亦於本院證稱：伊知道被告與己○○、丙○○都是老闆等語（本院卷第239 頁），應認被告與
    告訴人己○○、丙○○3 人間有合夥關係存在。
  2.關於被訴業務侵占支票號碼「AA0000000 」支票未遂部分：
  (1)上開推進工程完工後，被告於96年4 月28日至育屹工程行找
    子○○結算工程款，因被告表示需要現金支付工資，故子○○在96年4 月30日匯款28萬元（含工程款20萬元及購買機器
    之價款8 萬元）至被告之郵局帳號00000000號帳戶，其餘工
    程尾款63萬8206元，子○○則於96年4 月28日簽發支票1 紙
    （票號AA0000000 、發票日96年5 月30日、發票人育屹工程
    行子○○、票面金額638, 206元）交付給被告等情，業據被
    告供述在卷（本院卷第頁），核與證人子○○於本院證述相
    符（本院卷第186 至187 頁），並有票號AA0000000 支票（
    本院卷第195 頁）、育屹工程行帳目表明細影本1 紙（96年
    度他字第4329號卷第6 頁）、郵政劃撥儲金存款單影本1 紙
    （同上調偵字偵查卷第173 頁）在卷為憑。
  (2)證人子○○於本院證稱：伊有將工程尾款開支票給被告，因
    被告要請款時，己○○有打電話說要等3 個人到場才能把尾
    款交給被告，當時因為己○○他們未到，被告又不願離開，
    故伊開1 張廢票給被告，那張支票後來有拿回來，因為被告
    又到伊家，把支票交給伊夫（即辛○○），被告說因為他是
    低收入戶，那張支票不能指名，他叫伊把支票的受款人改掉
    ；伊在開給被告之支票上面故意少寫1 個「萬」字，該支票
    有收回來，因為己○○說如果伊讓被告領走，還要另外付給
    他，所以伊不得不這麼做，被告來換票時，沒有發現少1 個
    「萬」字，他只是不希望支票存到他的戶頭裡面，當初伊沒
    有記載禁止背書轉讓等語（本院卷第182 、頁），佐以證人
    子○○於本院當庭提出之號碼AA0000000 號支票（發票日96
    年5 月30日、發票人育屹工程行子○○、受款人戊○○，金
    額NT$638,2 06） 之金額大寫部分記載「陸拾參捌仟貳佰零
    陸元整」確實未記載「萬」字（本院卷第195 頁），及育屹
    工程行帳目表明細亦於「＄638,206 →5/30」上記載「AA00
    00000 」（同上他字偵查卷第6 頁），可知子○○於96年4
    月28日交付與被告之支票號碼應為「AA0000000 」，且證人
    己○○於本院證述本件工程尾款638,206 元，辛○○於96年
    5 月17日簽發支票號碼「AA0000000 」支票交付給伊，後來
    被告去申報遺失，該支票在伊處，被告並無經手該支票等語
    （本院卷第15 4頁），並於本院當庭提出該支票正本1 紙（
    影本見本院卷第196 頁）為證，則公訴人於起訴書所載之「
    AA349624」自屬有誤，而公訴人於本院97年10月31日審判期
    日當庭更正之「AA0000000 」，謂被告業務侵占未遂之支票
    號碼為「AA00 00000」云云，則與事實不符。
  (3)又被告於本院供稱：伊於96年5 月17日去換票，是因為伊是
    低收入戶，那張支票（指支票號碼「AA0000000 」號支票）
    不能入伊之帳戶等語（本院卷第282 頁），與證人子○○證
    述被告向其換票之原因相符，證人己○○亦於本院證稱：伊
    去找辛○○時，被告剛好拿支票要跟辛○○換，所以被告手
    上的支票已經在辛○○手上等語（本院卷第159 頁），則被
    告既係主動於96年5 月17日至育屹工程行找辛○○、子○○
    換票，並將該「AA0000000 」支票交還，堪認被告客觀上並
    無將該「AA0000000 」支票「易持有為所有」，予以侵占入
    己之行為。公訴人於起訴書謂被告私自以自己名義，向子○○單獨領取工程餘款，已著手業務侵占行為之實施，因子○○簽發之支票正面畫有平行線，被告無法順利兌現，始未得
    逞云云，與事實不符，則被告被訴業務侵占未遂犯行部分，
    應屬不能證明。
  3.關於侵占出售機具款項9萬8000元部分：
  (1)本件推進工程使用之灌漿機、油壓機之所有人，固據證人即
    告訴人己○○於本院證述：灌漿機、油壓機是伊購買，是要
    做第一期工程時伊購買的，是伊自己個人的財產，只是拿來
    供合夥使用而已云云（本院卷第159 至160 頁），並於偵查
    中提出95年11月21日估價單1 紙（同上調偵字偵查卷第135
    頁）為佐。惟查，該估價單並非收據或統一發票等付款證明
    ，尚難僅以該估價單上記載己○○之姓名，即認本件出售予
    育屹工程行辛○○之灌漿機、油壓機及機器接管等物為告訴
    人己○○個人所有。參以證人丙○○於本院97年10月31日審
    判期日證述：灌漿機、油壓機等機器是己○○、被告他們出
    資購買，是開始要合夥時買來給工程使用，是用合夥的資金
    購買機器等語（本院卷第165 至166 頁），而被告於本院提
    出支票號碼B0 000000 號支票（發票日95年11月22日、票面
    金額10萬元、付款銀行為臺灣南區郵政總局）正反面影本1
    紙，該支票背面領款人背書欄蓋有「鑫永誠企業有限公司」
    之印文（本院卷第69頁背面），此與告訴人己○○提出之估
    價單上所蓋之統一發票專用章印文中之「鑫永誠企業有限公
    司」（同上調偵字偵查卷第135 頁）相符，則被告辯稱上開
    機器是其與己○○、丙○○合夥於95年11月間承作另一工程
    時共同出資購買等語，即非無據。
  (2)上開推進工程即將完工時，育屹工程行辛○○向被告及己○○、丙○○之合夥購買灌漿機、油壓機及機器接管，當時在
    工地商談，被告及己○○、丙○○均無意見，且其3 人均知
    價錢，推進工程完工後幾天，辛○○即將機器載走，並將錢
    給付給被告，嗣後辛○○並有告知己○○、丙○○，表示其
    已將錢付給被告，告訴人己○○、丙○○均未表示不同意等
    情，業據證人辛○○於本院證述在卷（本院卷第176 至177
    、179 、180 頁），而且由證人即辛○○之妻子○○於本院
    證稱：購買機器之價錢為灌漿機2 萬8000元、油壓機5 萬50
    00元及機器接管11萬3932元，總價是9 萬8000元；伊將買機
    器的錢都交給被告是有經過己○○他們同意，伊於96年4 月
    28日當天給付1 萬8000元現金，伊於96年4 月30日匯款28萬
    元到被告之帳戶，其中包括工程款及8 萬元機器之費用等語
    （本院卷第183 至184 、187 頁），證人己○○亦於本院證
    述：伊有答應辛○○要把機器賣給他，辛○○有拿被告簽收
    之收據給伊看等語（本院卷第157 、162 頁），此外，並有
    被告簽具收受現金1 萬8 千元之收據1 紙（他字偵查卷第6
    頁），及郵政劃撥儲金存款單影本1 紙（同上調偵字偵查卷
    第173 頁）為證，可知辛○○向被告、己○○、丙○○之合
    夥購買灌漿機、油壓機及機器接管，係經被告及己○○、丙○○合夥人之同意，且子○○將機器之價金給付給被告，己○○、丙○○並未表示不同意，被告有權收受上開機器之價
    金，上開機器之價金已於96年4 月28日、96年4 月30日先後
    由子○○以給付現金及匯款之方式交由被告收受。
  (3)按侵占罪之成立，以擅自處分自己持有之他人所有物，或變
    易持有之意為所有之意，而逕為所有人之行為，為其構成要
    件，雖行為之外形各有不同，要必具有不法所有之意思，方
    與本罪構成要件相符，最高法院19年上字第1052號著有判例
    。查被告與己○○、丙○○3 人合夥承包工程，係由被告管
    帳，工資、三餐飯錢、飲料錢、油錢、購買抽水馬達、租用
    發電機等開銷，均由被告先支出，工資是等完工當天發放，
    亦是由被告發放，所有開銷都是被告在記帳乙節，業經被告
    供述在卷（本院卷第281 頁），核與證人己○○、丙○○於
    本院證述相符（本院卷第152 至153 、157 至158 、165 頁
    ）。又被告供稱：伊曾於96年4 月11日跟癸○○、呂春生、
    丁○○、甲○○一同去找丙○○結算工程款，因為那天伊要
    給付14萬8000元租用怪手之費用，怪手是丙○○承租的，丙○○有打電話約己○○，但己○○不願意來等語（本院卷第
    244 頁），核與證人丁○○於本院證稱：被告說要去林園跟
    承包商領錢，伊等有4 個人一起去的，其中有2 、3 個人是
    工人要一起去領錢，被告叫伊陪他們一起去，被告說他要去
    找一個叫「目斗」（台語，即丙○○）的合夥人，後來有找
    到「目斗」，被告一直打電話要給另一個合夥人說要一起去
    領錢，結果另一位合夥人都沒有來，他們2 個人去也不能領
    錢，所以沒有辦法去領錢；因另一合夥人沒有來，所以被告
    也沒有去找承包商等語（本院卷第243 至244 頁），及證人
    甲○○於本院證稱：被告曾找伊一起去林園找一位叫「慶仔
    」（即丙○○）之人，慶仔是「目斗」（台語），伊等有好
    幾個人過去等語（本院卷第247 至249 頁）相符，則被告辯
    稱伊曾經找己○○結算遭拒等語，即非無據。再依證人即本
    件推進工程之工人甲○○於本院證稱：伊領工資時，被告有
    開1 張支票給伊，在支票還未到期時，被告就拿現金把支票
    換回去等語（本院卷第249 頁），及證人即本件推進工程之
    工人乙○○於本院證稱：伊領的錢較少，所以伊領現金，其
    他的人領一半現金，一半支票，伊聽同事說支票是開1 個月
    的票等語（本院卷第241 頁），則被告供稱96年4 月5 日工
    程完工，同年3 月29日辛○○拿30萬元給伊發工資，證人乙○○的部分，伊是給他現金，其他工人是領一半現金、一半
    支票，支票發票日是寫96年4 月30日，有些工人比較需要錢
    ，故伊有給現金等語（本院第241 頁），應屬可採。參以證
    人子○○於本院證稱：被告在96年4 月28日與伊結算工程款
    時，被告說他要給付一些薪資，要求伊再給付他20萬元現金
    ，故伊在隔天匯款給他，其餘的工程款伊就開支票給他等語
    （本院卷第18 7至188 頁），則被告因尚有工資待給付，需
    要現金，單獨於96年4 月28日找子○○結算，堪認係因96年
    4 月30日尚有工資支票即將到期，需要現金以供兌現支票，
    如前所述，子○○於96年4 月30日共匯款28萬元（含機器價
    金8 萬元）至被告之帳戶，則被告受領上開金額，既係為兌
    現工人之工資支票，尚難認其有為自己不法所有之意圖。
  (4)至於證人己○○、丙○○固均於本院證述被告不願與渠等結
    算云云（本院卷第161 、163 、170 頁），惟如前所述，被
    告曾與丁○○、甲○○等人一同找告訴人丙○○，並由丙○○電話聯絡己○○領錢事宜，難認被告自始有為自己不法所
    有之意圖，且本件被告與告訴人2 人間之合夥尚未結算，而
    證人辛○○於本院證稱：是要完工結帳時，伊才知道被告與
    己○○、丙○○間有糾紛等語（本院卷第180 頁），則被告
    與告訴人2 人間就本件合夥，各合夥人可分得之款項究竟為
    何，純屬民事糾葛，應循民事途徑解決，不生侵占問題。
  (三)從而，檢察官所為舉證，不足以證實被告確有業務侵占、及
    侵占之犯行，本院復查無其他積極證據足認被告有檢察官所
    指上述犯行，依前揭說明，自應為被告無罪之諭知。
據上論斷，應依刑事訴訟法第301 條第1 項，判決如主文。
本案經檢察官壬○○到庭執行職務。
中    華    民    國    98    年    1     月    23    日
                  刑事第八庭  審判長法  官  李璧君
                                    法  官  曾仁勇
                                    法  官  曾鈴
以上正本證明與原本無異。
如不服本判決應於收受送達後10日內向本院提出上訴書狀，並應
敘述具體理由；如未敘述上訴理由者，應於上訴期間屆滿後20日
內向本院補提理由書（均須按他造當事人之人數附繕本）「切勿
逕送上級法院」。
中    華    民    國    98    年    2     月    3     日
                                    書記官  李月君


司法院資訊處製作；財團法人民間司法改革基金會備份。
